【裁判字號】    98,簡上,39
【裁判日期】    980730
【裁判案由】    公然侮辱
【裁判全文】
臺灣苗栗地方法院刑事判決              98年度簡上字第39號
公  訴  人  臺灣苗栗地方法院檢察署檢察官
上  訴  人
即  被  告  甲○○原名：林襄.
                    7號8樓
上列上訴人即被告因公然侮辱案件，不服本院苗栗簡易庭中華民
國98年3 月23日98年度苗簡字第189 號第一審判決（聲請簡易判
決處刑書案號：98年度偵字第235 、236 號），提起上訴，本院
管轄之第二審合議庭判決如下：
    主  文
原判決撤銷。
甲○○犯公然侮辱罪，處罰金新臺幣貳仟元，如易服勞役，以新
臺幣壹仟元折算壹日。
    事  實
一、甲○○（原名：林襄琦）因認乙○○之子黃國雲於民國93年
    間為其看陽宅風水失敗，遂心生不滿，即經常至苗栗縣頭份
    鎮○○里○ 鄰○○路436 號乙○○、黃國雲住處滋擾。嗣於
    97年7 月1 日晚間7 時許，甲○○復至上開住處前，與屋內
    之乙○○理論，詎乙○○在不特定人或多數人所得共見共聞
    之情況下，竟先基於公然侮辱之犯意，以「幹你娘！」等客
    觀上足以貶抑人格及社會評價之言語辱罵甲○○（乙○○涉
    犯公然侮辱罪部分，業經本院以98年度苗簡字第189 號判決
    判處罰金新臺幣4 千元確定）；而甲○○在此受辱情況之刺
    激下，一時情緒失控，乃旋基於公然侮辱之犯意，以「馬的
    ！幹你老師！」等客觀上足以貶抑人格及社會評價之言語回
    罵乙○○。
二、案經乙○○訴由臺灣苗栗地方法院檢察署檢察官偵查後聲請
    簡易判決處刑。
    理  由
壹、證據能力部分：
    按被告以外之人於審判外之陳述，雖不符第159條之1至第15
    9條之4之規定，而經當事人於審判程序同意作為證據，法院
    審酌該言詞陳述或書面陳述作成時之情況，認為適當者，亦
    得為證據；當事人、代理人或辯護人於法院調查證據時，知
    有第159條第1項不得為證據之情形，而未於言詞辯論終結前
    聲明異議者，視為有前項之同意，刑事訴訟法第159條之5定
    有明文。經查：本件下列所引上訴人即被告甲○○（下稱被
    告）以外之人於審判外之陳述（含言詞及書面陳述，至卷附
    現場錄音帶1 捲，係以機械運作所留存之聲音，性質上並非
    供述證據，不受傳聞法則之限制），本院於審理中均一一踐
    行「告以要旨」程序，而被告在知悉上開證據係審判外陳述
    之情形下，對於各該審判外之陳述，均僅就其真實與否表示
    意見，並未於言詞辯論終結前就證據能力聲明異議（見本院
    卷第100 至103 頁）；而本院審酌該等陳述作成時之情況，
    認為其證據之取得過程並無瑕疵，且與待證事實具有關連性
    ，證明力非明顯過低，而具適當性，是自均有證據能力。
貳、實體部分：
一、訊之被告固承認其有於97年7 月1 日晚間7 時許至上開住處
    前，與屋內之人理論，並利用其事先準備之錄音設備將雙方
    之言論及談話加以錄音之事實，惟矢口否認其有何公然侮辱
    之犯行，辯稱：當時與伊對話之人係黃國芳（音譯），並非
    乙○○，且伊也沒有罵對方「馬的！幹你老師！」云云。惟
    查：
  (一)被告於偵查中迭自承：伊要告乙○○於上開時、地公然侮辱
    伊，罵伊「幹你娘、臭機八」，當時只有乙○○跟伊而已，
    但伊有錄音；「我告乙○○公然侮辱，他罵我三字經，我提
    供的錄音帶就是當天我跟他的對話內容」等語（見97年度他
    字第585 號卷，下稱他卷，第3 、22、23、29頁），並主動
    提出「卷附之現場錄音帶1 捲」（存放在他卷第43頁之錄音
    帶存放袋內），資以佐證乙○○公然侮辱之犯行（見他卷第
    23、27、29頁）；嗣該捲錄音帶經檢察事務官汪志剛勘驗後
    ，勘驗結果認（節錄重點部分）：
    「二、以下就可得辨識部分，製作譯文內容如下...
      1.乙○○：... 妳不要給我上來... 幹妳娘啦...（台語
                ）
      2.林襄琦（即被告）：馬的... 幹你啦！把我房子弄到這
        樣子。
      3.乙○○：臭機巴啦！（台語）
      三、錄音中錄到林襄琦與乙○○互相叫罵的音量非常大。
     」；
    此有臺灣苗栗地方法院檢察署勘驗筆錄1 份在卷可稽（見他
    卷第28頁）。而乙○○得知上情後，亦自白不諱，且供稱：
    「（問：剛剛播放的【指錄音帶播放內容】確實是林襄琦罵
    的否？）是。」、「（問：你也有罵林襄琦幹你娘有何意見
    ？）無。」等語，嗣乙○○並經本院以98年度苗簡字第189
    號判決判處罰金新臺幣（下同）4 千元確定，此亦有各該訊
    問筆錄、判決在卷可稽（見他卷第29頁背面、第37頁，本院
    卷第3 、4 頁）。由上可知，被告於對乙○○提起告訴之初
    ，即已明白向檢察官指稱於上開時、地，僅有其與乙○○在
    場而已，並無他人，且其亦有將雙方對話之內容錄音，並主
    動提出卷附之現場錄音帶1 捲為證，而乙○○更因該捲錄音
    帶經勘驗結果證實伊確有辱罵被告，罪證確鑿，而自白不諱
    ，並因此遭判刑確定；是於上開時、地與被告對話之人，顯
    係已遭判刑確定之乙○○，至為昭然。況倘果如被告所辯：
    當時與伊對話之人係黃國芳（音譯），並非乙○○云云，則
    被告初始對乙○○提告之舉，豈非有誣告之嫌？是被告此部
    分所辯，顯與事實不符，應不足採。
  (二)又被告主動提出之上開卷附現場錄音帶1 捲，乃係被告就其
    於上開時、地與乙○○之對話內容，透過機械操作，將聲音
    記錄在錄音帶此媒介物上，是該捲錄音帶自屬相當重要且客
    觀之物證，而足以顯示當時雙方確實之對話內容；且該捲錄
    音帶亦為乙○○辱罵被告而遭判刑確定之關鍵物證。而本院
    為求慎重，復於審判期日反覆勘驗該捲錄音帶，以釐清真相
    ，茲將本院當庭勘驗之過程及結果分述如下（見本院卷第99
    、100 頁）：
    「1.審判長諭知：以下進行勘驗錄音帶程序，今日就關鍵字
        及其前後十秒為勘驗內容，勘驗後以合議庭評議之結果
        ，為勘驗結果。
      2.審判長諭知以下進行第一次勘聽。
        （第一次勘驗錄音帶）
        審判長諭知第一次勘聽因語音不清楚，為第二次勘聽。
        （第二次勘驗錄音帶）
        審判長諭知第二次勘聽因語音不清楚，為第三次勘聽。
        審判長諭知因第一次及第二次勘驗之錄音機，疑因品質
        不佳，致無法確認語音之內容，請庭務人員尋找播放品
        質較佳之播放機再續行勘驗。
      3.審判長諭知現以較新及品質較佳之錄放音機為第三次勘
        驗錄音帶。
        （第三次勘驗錄音帶）
        審判長諭知進行第四次勘驗錄音帶。
        （第四次勘驗錄音帶）
      4.審判長問
            是否需要再進行第五次勘驗錄音帶？
        檢察官答
            沒有需要。
        被告答
            有需要，因為沒有聽到有罵髒話。
      5.審判長諭知因被告要求進行第五次勘驗，以下進行第五
        次勘驗錄音帶。
        （第五次勘驗錄音帶）
        審判長諭知合議庭之法官均已瞭解勘驗之內容，本件暫
        休庭，由合議庭評議勘驗結果。
        （暫休庭）
        （復行開庭）
        審判長諭知本件再進行第六次勘驗錄音帶。
        （第六次勘驗錄音帶）
      6.審判長諭知經合議庭評議後勘驗錄音帶之結果如下：就
        被告甲○○向乙○○回應之關鍵語詞中，雖語音快速略
        嫌模糊，惟可聽出以下六個語音如下：「馬的，幹你老
        師」等六個關鍵語詞。
      7.審判長問
            就以上勘聽結果，有何意見？
        檢察官答
            沒有意見。
        被告答
            我希望能夠替我主持公道，錄音帶並沒有講馬的，
            幹什麼，帶子並沒有這樣講，我只是希望庭上法官
            替我主持公道，我不可能寄這樣的錄音帶給法官，
            裡面沒有髒話的字眼。」；
    綜上所述，可知卷附之現場錄音帶1 捲，經本院以較新及品
    質較佳之錄放音機播放，並反覆勘驗，且經合議庭評議之勘
    驗結果，認被告確有以「馬的！幹你老師！」等語回應乙○
    ○，至為顯明。縱被告當庭仍矢口否認犯行，辯稱：伊未聽
    到有罵髒話云云，惟被告究否有向乙○○回應「馬的！幹你
    老師！」等語，既有該捲錄音帶可供客觀驗證，並經本院勘
    驗明確，自不容被告徒憑己意，再事爭執。是被告所辯：伊
    沒有罵對方「馬的！幹你老師！」云云，顯屬卸責之詞，並
    不足採。
  (三)據此，被告既有以「馬的！幹你老師！」等語回應乙○○，
    而「馬的！幹你老師！」等語，客觀上又係足以貶抑人格及
    社會評價之言語，故被告上開所為，自屬以言詞「侮辱」乙
    ○○甚明。又觀之被告於偵查中既供稱：「（問：你在哪裡
    被罵？）他【指乙○○】家走廊的外面。」等語（見他卷第
    23 頁） ，且證人乙○○亦於偵查中陳稱：「（問：你有罵
    林襄琦三字經嗎？）我承認我有罵林襄琦三字經，那是林襄
    琦因為看風水的事情每天到我家騷擾我，所以我才在家裡對
    在門外騷擾的人罵三字經。」等語（見他卷第29頁背面），
    可見被告與乙○○互相辱罵時，被告乃係立於上開住處門外
    ，且依上開現場錄音帶所顯示被告與乙○○互相辱罵之音量
    ，衡情應足使附近鄰居或不特定路過之人得以共見共聞，而
    附近鄰居即證人楊沐祥、鄧榮賢、鍾政光、溫招英、黃錦松
    、黃堂沐、陳展森等人亦係因聽聞被告與乙○○之吵鬧聲始
    外出圍觀等情，復據證人楊沐祥、鄧榮賢、鍾政光、溫招英
    、黃錦松、黃堂沐、陳展森等人於偵查中證述屬實，足見被
    告乃係於「公然」之情況下以言詞侮辱乙○○，至為灼然。
  (四)末按當事人、代理人、辯護人或輔佐人聲請調查之證據，法
    院認為不必要者，得以裁定駁回之，刑事訴訟法第163 條之
    2 第1 項定有明文。本件被告聲請傳喚證人即檢察事務官汪
    志剛、聲請勘驗97年8 月8 日檢察官開庭之錄影光碟、97年
    12月10日檢察事務官開庭之錄影光碟及其於本院中欲提出之
    錄音帶1 捲，欲證明其未辱罵乙○○乙節；本院認本件既已
    勘驗被告主動提出之卷附現場錄音帶1 捲如上，事證顯已臻
    明瞭，並衡以被告於本院中所欲提出之錄音帶1 捲，乃係其
    於遭起訴、第一審判決有罪後，遲至本院中始欲提出，又因
    被告本身與審判結果有切身利害關係，而該捲錄音帶復始終
    在被告之掌控中，是客觀上該捲錄音帶之可信性自顯較上開
    「被告於初始主動提出附卷保存之現場錄音帶1 捲」為低，
    故本件核無再行調查上開證據之必要，被告之聲請應予駁回
    ，併此敘明。
  (五)綜上所述，本件事證明確，被告之犯行堪以認定，應予依法
    論科。
二、核被告所為，係犯刑法第309 條第1 項之公然侮辱罪。本件
    原審以被告罪證明確，予以論罪科刑，固非無見。惟按量刑
    之輕重，固屬事實審法院得依職權自由裁量之事項，惟仍應
    受比例原則及公平原則之限制，否則其判決即非適法。刑事
    審判旨在實現刑罰權分配的正義，故法院對有罪被告之科刑
    ，應符合罪刑相當之原則，使輕重得宜，罰當其罪，以契合
    社會之法律感情，此所以刑法第57條明定科刑時應審酌一切
    情狀，尤應注意該條各款所列事項以為科刑輕重之標準（最
    高法院93年台上字第5073號判決可參）。經查，原審審酌被
    告犯罪之動機、目的、侮辱之言詞內容、情節及犯後態度等
    一切情狀，量處罰金新臺幣4 千元之刑，並諭知易服勞役之
    折算標準。惟細觀本件被告與乙○○互相辱罵之情節，可知
    被告乃係先遭乙○○辱罵「幹你娘！」等語後，一時受刺激
    ，情緒失控，始脫口而出：「馬的！幹你老師！」等語辱罵
    乙○○，衡其犯罪情節應較乙○○（即挑起言語辱罵者）輕
    微，是原審各處被告及乙○○罰金4 千元，如易服勞役，以
    新臺幣1 千元折算1 日，而予以2 人相同刑罰，尚難認已符
    合比例及公平原則，而有輕重失衡之情形，尚有未洽。被告
    上訴意旨仍執陳詞否認犯罪，指摘原審判決不當，固無理由
    ，惟原審判決既有上開可議之處，自應由本院合議庭予以撤
    銷改判。爰審酌被告固認乙○○之子黃國雲於93年間為其看
    陽宅風水失敗，而心生不滿，然其竟不思循正當之法律程序
    以求解決，卻仍私下前往上開住處與乙○○理論，致犯下本
    件公然侮辱犯行，且犯後復飾詞否認，實難認有悔意，本不
    宜輕縱；惟衡以被告乃係先遭乙○○辱罵之刺激，情緒失控
    ，始以侮辱之言詞回應乙○○，犯罪情節應較乙○○輕微，
    及被告與乙○○間早因上述陽宅風水問題而相處不佳、侮辱
    之言詞內容對乙○○名譽及人格產生貶抑損害之程度暨被告
    與乙○○間刑罰之比例及公平等一切情狀，量處如主文第二
    項所示之刑，並諭知易服勞役之折算標準，以資儆懲。
三、應適用之法律：
  (一)刑事訴訟法第455 條之1 第1 項、第3 項、第369 條第1 項
    前段、第368 條、第364 條、第299 條第1 項前段。
  (二)刑法第309 條第1 項、第42條第3 項前段。
  (三)刑法施行法第1 條之1第1項、第2項前段。
本案經檢察官黃智炫到庭執行職務。
中    華    民    國    98    年    7     月    30    日
                  刑事第二庭    審判長法  官  楊  清  益
                                      法  官  林  靜  雯
                                      法  官  林  大  為
以上正本證明與原本無異。
不得上訴。
                                      書記官  蘇  文  熙
中    華    民    國    98    年    8     月    3     日
附錄本件論罪科刑法條：
中華民國刑法第309條
公然侮辱人者，處拘役或 3 百元以下罰金。
以強暴犯前項之罪者，處1 年以下有期徒刑、拘役或5 百元以下
罰金。


司法院資訊處製作；財團法人民間司法改革基金會備份。
